臺灣板橋地方法院民事判決　九十年度重訴字第八二０號
　　原　　　告　台灣省桃園農田水利會
　　法定代理人　甲○○
　　被　　　告　乙○○
　　　　　　　　丁○○○
　　　　　　　　丙○○○
右當事人間請求拆屋還地事件，本院判決如左：
    主      文
被告乙○○應分別將坐落臺北縣泰山鄉○○段七０、七一地號土地內如附圖所示Ａ１
、Ａ２部分，面積各為二．六八平方公尺、三十一．四平方公尺之建物（即門牌號碼
為臺北縣泰山鄉○○路○段四十號房屋中段）拆除，並將土地交還原告。
被告丁○○○應分別將坐落臺北縣泰山鄉○○段七一、七三地號土地內如附圖所示Ａ
３、Ａ４部分，面積各為十一．三六平方公尺、七．三七平方公尺之建物（即門牌號
碼為臺北縣泰山鄉○○路○段四十二號房屋後側）拆除，並將土地交還原告。
被告丙○○○應分別將坐落臺北縣泰山鄉○○段七一、七三地號土地內如附圖所示Ａ
５、Ａ６、Ａ７部分，面積各為二．五八平方公尺、六．一四平方公尺、七．二四平
方公尺之建物（即門牌號碼為臺北縣泰山鄉○○路○段四十四號、四十六號房屋後側
）拆除，並將土地交還原告。
訴訟費用由被告乙○○負擔百分之五十一、被告丁○○○負擔百分之二十七，餘由被
告丙○○○負擔。
本判決於原告分別以新台幣壹佰萬元、伍拾萬元、肆拾萬元為被告乙○○、丁○○○
、丙○○○供擔保後，得為假執行；但被告乙○○、丁○○○、丙○○○如於假執行
程序實施前，分別以新台幣參佰壹拾陸萬伍仟壹佰捌拾元、壹佰陸拾伍萬柒仟肆佰壹
拾元、壹佰參拾參萬參仟壹佰陸拾肆元為原告預供擔保後，得免為假執行。
    事      實
甲、原告方面：
  一、聲明：求為判決如主文第一項至第三項所示，並陳明願供擔保請准宣告假執行
      。
  二、陳述：
  （一）坐落臺北縣泰山鄉○○段七０、七一、七三地號等土地（下分別稱系爭七０
        、七一、七三地號土地）係原告所有，供灌溉使用之水利用地，於民國八十
        二年間原告發覺上開土地有遭侵占之跡象，乃聲請臺北縣新莊地政事務所（
        下稱地政所）測量，始知被告乙○○所有門牌號碼為臺北縣泰山鄉○○路○
        段四十號之建物（下稱系爭建物一）、被告丁○○○所有有門牌號碼為同段
        四十二號之建物（下稱系爭建物二）、被告丙○○○所有門牌號碼為同段四
        十四號（下稱系爭建物三）、四十六號之建物（下稱系爭建物四）部分無權
        占到原告所有之上開土地，迭經原告通知拆除，均未獲理會，為此，爰依民
        法第七百六十七條規定提起本訴，請求被告拆除上開建物，並交還土地於原
        告。嗣於訴訟中經鈞院再囑託地政所測量結果，實際占用情形為：系爭建
        物一中段分別占用系爭七０、七一地號土地內如附圖Ａ１、Ａ２部分，面積
        各為二．六八平方公尺、三十一．四平方公尺。系爭建物二後段分別占用
        系爭七一、七三地號土地內如附圖Ａ３、Ａ４部分，面積各為十一．三六平
        方公尺、七．三七平方公尺。系爭建物三後段分別占用系爭七一、七三地
        號土地內如附圖Ａ５、Ａ６部分，面積各為二．五八平方公尺、六．一四平
        方公尺。系爭建物四後段占用系爭七三地號土地內如附圖Ａ７部分，面積
        為七．二四平方公尺。
  （二）原告曾應臺北縣泰山鄉公所之請求向臺北縣政府申請就前開土地內之灌溉溝
        渠廢棄灌溉用途，惟經臺北縣政府於八十四年九月二十日派員會同相關權責
        單位前往現場勘查結果，發現因泰山鄉一０七線明志路一段拓寬時，被告公
        然占用該等土地加蓋違章建築，乃以八四北府工水字第三二二０八七號函請
        原告應「先行依法取締查處，並恢復原狀後由所屬向地政事務所申請鑑界，
        再行依規定程序辦理」；另前臺灣省水利局也曾以八五水政字第Ｚ○○○○○○○○○號函轉監察院交下居民檢舉泰山鄉○○路○段違建戶，占用水利
        地促請原告依法辦理，足見被告顯有利用明志路一段拓寬時乘機占用原告所
        有前開土地加蓋違章建築而與其原有房屋合併使用至明。從而，被告謂其等
        所有建物於五十年間即已建築完成，並非無權占有等情，尚非可採。
  （三）被告乙○○雖辯稱其所使用之系爭七０地號土地（重測前為同鄉○○段大窠
        口小段一二八─一地號），係於五十五年八月二十日向原告之前身台灣省新
        海農田水利會（下稱新海水利會）承租者，租期於五十八年八月十九日屆滿
        後，該水利會尚通知辦理續約，被告乙○○亦繼續繳納租金，此租賃契約應
        由原告繼受，是被告乙○○所有系爭建物一使用系爭七０地號土地一內之Ａ
        １部分並非無權占有等語。惟查：被告乙○○曾於原告另案訴請陳余寶連等
        人返還無權占有土地事件中，以證人身分出庭作證後，經鈞院八十五年度重
        訴字第九號判決以：「被告所舉證人乙○○證稱：我的房屋後面（指後半部
        ）我有向原告租，前面我沒有租．．．只有庭呈使用手續，沒有其他租約。
        ．．如兩造間確有租賃關係存在，則其租金若干？均未見被告舉證以明之，
        是被告所辯（就系爭七０地號土地有租賃關係乙節）不足採信」，及臺灣灣
        高等法院八十六年度上字第八四號判決以：「經查上訴人所舉證人乙○○證
        稱：我的房屋後面（指後半部），我有向原告（即被上訴人）租，前面我沒
        有租．．只有庭呈使用手續，沒有其他租約．．別人有無與原告辦理使用約
        定，我不知道等語。未證明兩造間有租賃關係存在。而依被上訴人致乙○○
        函載稱：『（台端）使用本會建造物期限於五十八年八月十九日屆滿，應依
        照本會建造物使用辦法辦理繼續使用手續．．』，桃園農田水利會受理申請
        使用水利建造物要點第三項載稱：『本要點適用範圍為架設橋涵、建築通路
        跨越、埋設設施及搭配（排）水等項』云云，亦無從據以認定兩造就系爭土
        地有租賃關係．．．倘兩造間確有租賃關係存在，對於租賃標的物之範圍及
        租金之計算，雙方必然有所約定，且租賃係繼續性契約，上訴人方面不難取
        證，徵之系爭土地原係供灌溉使用之水利用地，以及上訴人安炳南於原審自
        承：『系爭土地本來為透天水溝』，『侵占已成事實，我希望水利會將土地
        賣給我』等情，俱見上訴人辯稱兩造有租賃關係存在，不足採信」等理由，
        而認定被告乙○○就系爭七０地號土地並無租賃關係，今其猶舉出相同理由
        抗辯，焉能認為真實可採﹖何況依其與原告簽立之建造物使用合約書之約定
        ，該合約至五十八年八月十九日屆滿後，被告乙○○並未依該合約書第十二
        條約定徵得原告同意另行簽訂合約，自無適用民法第四百五十一條規定使合
        約關係成為不定期限繼續契約之問題，益證上開合約關係早已不存在，無從
        據以作為認定雙方就系爭七０地號土地有租賃關係之依據甚明。參諸雙方簽
        訂前揭合約書之目的係同意被告乙○○使用該土地內之建造物架設橋樑，其
        卻變更目的而建造房屋，又一併無權占用系爭七一地號土地內如附圖所示Ａ
        ２部分達三十一．四平方公尺，其搭建房屋之行為自屬無權占有無疑，是被
        告乙○○所辯上情，實屬誤會。
  （四）被告雖又辯稱其等於五十年間即已建築房屋，而原告於八十一年間道路拓寬
        時，就已知悉其等越界建築，並未即時提出異議，依民法第七百九十六條規
        定，不得再訴請拆屋還地等情。然民法第七百九十六條之立法理由載明：「
        謹按土地所有人建築房屋遇有逾越疆界之時，鄰地所有人如知其越界，應即
        提出異議，阻止動工興修。若不即時提出異議，俟該建築完成後，始請求移
        去或變更其建築物，則土地所有人未免損失過鉅，姑無論鄰地所有人是否存
        心破壞，有意為難，而於社會經濟，亦必大受影響，故為法所不許。然鄰地
        所有人事後即喪失其請求權，亦未免失之過酷，故許鄰地所有人對於越界部
        分之土地，得以相當之價格請求向土地所有人購買，如有損害，並得請求賠
        償，以示限制，而昭公允」，足見該條文所謂「如知其越界」係指「其正在
        建築當時」而言，如鄰地所有人於越界建築完成後，始知其事者，仍得請求
        移去或變更其建築物，其結果雖不免對於社會資源造成損害，但此有助於建
        築房屋者注意是否逾越疆界，其成本較低，符合經濟原則。況且，民法第七
        百九十六條前段之規定：「土地所有人建築房屋逾越疆界者，鄰地所有人如
        知其越界而不即提出異議，不得請求移去或變更其建築物」，旨在調和相鄰
        土地所有人之利益，良以所有權不容侵犯係民法基本原則，應予維護，但如
        許鄰地所有人明知土地所有人越界建築不即時提出異議，俟該建築完成後，
        始本於所有權請求移去或變更建築物，非但使土地所有人繼續耗資建築，損
        失過鉅，亦必使社會經濟大受影響，有失情理之平。是該條文之用意，乃促
        使明知越界之鄰地所有人，在土地所有人之損害有避免擴大之可能時，立即
        提出異議，使損害減至最少，並非在損害已無可避免之情況下，課鄰地所有
        人必須即時異議之義務，使未即時異議之鄰地所有人產生失權之效果，蒙受
        較短期消滅時效更為嚴苛之不利益，而讓土地所有人坐享無權占有所得之利
        益。職是，倘鄰地所有人係越界建築房屋完成後，始知悉有越界情事，自無
        民法第七百九十六條前段規定之適用。本件被告所有之系爭建物一、二、三
        、四係於五十年間建築完成，而原告則係於八十二年間聲請地政所測量後，
        始知有越界建築情事，揆諸前揭說明，自無民法第七百九十六條前段規定之
        適用，被告執此抗辯，既有誤會，亦無理由。
  （五）被告固另辯稱原告所有前開土地之原有灌溉排水溝現已形同廢溝，且原告迄
        未就該等土地有何利用計劃，如原告收回土地非但無益處，反而使被告所有
        之建物徒受損害，則原告訴請拆屋還地，顯為權利之濫用等語。然按民法第
        一百四十八條規定權利濫用之禁止，原則上係以權利人有無損害他人的意思
        作為衡量權利濫用之標準，必須權利人在主觀上有損害他人之意思並且以此
        為主要目的，始構成權利的濫用，而權利人是否有此意思，仍應參酌其權利
        的行使行為，依社會一般觀念認定之。亦即在主觀上有無以損害他人為主要
        目的外，尚須在客觀上綜合權利人因權利行使所能取得之利益，與其權利之
        行使對他及整個社會國家可能予以之損失，加以比較衡量（最高法院五十五
        年台上字第三二三五號判決意旨參照）。本件系爭七０、七三地號土地為公
        用灌溉溝渠用地，為公用公共用物，縱因人為或自然因素失去其公用之形態
        ，惟現今尚未經主管機關即臺北縣政府核准廢止灌溉用途而變更為非公用地
        ，故具不融通性，原告無從任意加以處分；而系爭七一地號土地雖係「建地
        」，並非水利用地，無公用不融通性之問題存在，惟臺北縣政府曾以八四北
        府工水字第三二二０八七號函請原告應先就被搭蓋違章建築占用之土地依法
        取締查處，並恢復原狀，監察院也因被告占用水利地搭蓋違建案遭泰山鄉民
        檢舉而交前台灣省水利局函轉原告應依法辦理，原告因此乃依法訴請拆屋返
        還無權占有之土地，主觀上難認有以損害被告為主要目的之意思，自無權利
        濫用之可言，是被告以原告收回系爭七０、七一、七三地號土地非但無益處
        ，反而使被告所有之建物徒受損害為由，辯稱原告訴請拆屋還地，係屬權利
        濫用乙節，亦有誤會。
  三、證據：提出地籍圖謄本、本院八十五年度重訴字第九號民事判決、臺灣高等法
      院八十六年度上字第八四號民事判決、臺北縣政府八四北府工水字第三二二０
      八七號函、臺灣省水利局八五水政字第Ｚ○○○○○○○○○號函各一件、土
      地登記謄本三件、催告函二件、回執三件、現場照片二幀為證，並聲請勘驗現
      場及測量。
乙、被告方面：
  一、聲明：求為判決駁回原告之訴及假執行之聲請，並陳明如受不利之判決，願供
      擔保請准免為假執行。
  二、陳述：
  （一）被告乙○○所有之系爭建物一、被告丁○○○所有之系爭建物二及被告丙○○○所有之系爭建物三、四均於五十年間即已建築完成，其雖有部分占用到
        原告所有之系爭七０、七一、七三地號土地，惟被告等人已和平、繼續、公
        然占有前開土地逾數十年以上，自屬有權占有，原告主張稱被告無權占有，
        顯有不合。
  （二）另被告乙○○所使用之系爭七０地號土地係於五十五年八月二十日向原告之
        前手新海水利會所承租者，雙方並訂有建造物使用合約書，此觀諸該合約書
        第一條、第九條分別約定：「使用建造物：泰山鄉○○段大窠口小段一二八
        ─一地（重測前地號）內」、「因乙方（即被告乙○○）使用本建造物致損
        及第三人時乙方應負全責賠償或乙方需要設定地上權登記者其測量所需手續
        費用均由乙方負擔辦理」自明，雖雙方約定之租期於五十八年八月十九日屆
        滿，惟原告又通知被告乙○○辦理續約，被告乙○○並向新海水利會繳納使
        用對價即租金（新海水利會巧立名目為圳路養護費），雙方租賃關係應繼續
        存在；參以坐落系爭土地附近之其餘土地於五十餘年間亦經新海水利會出租
        予泰山鄉○○路○段之鄉民，此亦有新海水利會發文予訴外人陳榮培、李煙
        輝之函文分別載稱：「一、台端55.3.22 建造物使用申請書及附件均悉；二
        、關于所申請使用本會大窠口圳（地號泰山鄉○○段大窠口小段一二九地號
        ）乙案經核定圳路養護補貼費每坪新台幣二五０元計．．．」、「一、台端
        所請本會大窠口圳大窠口小段水一三九之二地號內架橋乙案，應繳一次圳路
        養護補貼費」等語，以及新海水利會出具與訴外人李煙輝之收款收據可佐，
        足徵被告乙○○確有向原告之前手即新海水利會承租系爭七０地號土地，此
        租賃契約應由原告繼受，是被告乙○○所有系爭建物一使用系爭七０地號土
        地一內之Ａ１部分並非無權占有。至被告乙○○究是否依約將該土地用於建
        橋或作其他用途，在原告未依建造物使用合約書行使權利前，亦無礙被告乙○○有權占有系爭七０地號土地之事實。
  （三）按土地所有人建築房屋逾越疆界者，鄰地所有人如知其越界而不即提出異議
        ，不得請求移去或變更其建築物，民法第七百九十六條前段定有明文，而此
        規定之立法意旨重在建築物完整性之維持，社會經濟利益之保護，倘鄰地所
        有人知悉越界而不異議，乃自行放棄權利，衡諸公益保護之原則，自無賦予
        土地所有人排除越界房屋權利之必要。是土地所有人建築房屋逾越疆界時，
        鄰地所有人知其越界建築，或於越界房屋建築完竣後，鄰地所有人始知悉其
        越界者，均有此規定之適用。換言之，就我國現行民法之沿革、解釋而言，
        鄰地所有人如於越界建築之房屋完成後，知有越界情事而不即時提出異議者
        ，自不得請求移去或變更其建築物，蓋倘未作此解釋，則價值微薄之未竣工
        房屋因鄰地所有人未即時異議而不得拆除，經濟價值較鉅之已竣工房屋於同
        樣情形下，反未受保護而須遭拆除厄運，相較之下，價值判斷嚴重失衡，寧
        有斯理？又此規定所謂之「不即提出異議」，係指鄰地所有人知悉建築逾越
        疆界後，依一般社會觀念，於「相當時間內可表示異議而不為表示者」而言
        。經查，泰山鄉○○路○段曾於七十八年因拓寬馬路而拆除二旁店面部分建
        物，原告即利用此機會，於八十一年七月間台灣省交通處公路局第一區工程
        處（下稱工程處）施作此拓寬工程時，曾會同工程處暨其新莊站人員以及台
        北縣泰山鄉公所前往現場勘驗，並作成：「．．．六、結論：（一）、一０
        七線四Ｋ十八六０~六Ｋ十０００段道路拓寬工程，自四Ｋ十九一０~五Ｋ十
        一五０段右側（三重客運車庫~美寧街段）原有灌排水溝，經房屋拆除後發
        現不在拓寬工程範圍內，原設計排灌及邊溝合用之一點二五Ｍ×一點二五Ｍ
        箱涵擬予以取消，而只施設Ｕ型邊溝，惟『現有灌排水溝均在住戶地坪下』
        ，平時清除積泥及廢棄物困難，為避免日後道路排水受影響，『地方及水利
        會建議配合拓寬工程將灌排水溝移至原設計箱涵位置，並為避免因施工造成
        房屋坍塌（大部分拆除後無基礎）改埋一點二Ｍ×一點二Ｍ０涵管，並在拓
        寬工程內施工，所需經費由地方與水利會另行協調負擔』」之結論，嗣後工
        程處並致函原告及泰山鄉公所詳實說明前揭情事。足見原告於『八十一年七
        月間』業已知悉被告越界建築使用系爭土地之情事，未即時異議，自不得再
        訴請被告拆屋還地。又查，原告嗣後並交付面額新台幣（下同）三百五十二
        萬元整之支票乙紙與泰山鄉公所收執，用以補助拓寬工程之施作。準此以觀
        ，原告知悉被告越界建築使用系爭七０、七一、七三地號土地於前，繼又撥
        款補助拓寬工程之進行於後，實無異承認被告所有權之擴張，己方之所有權
        受有限制，則其訴請拆屋地，顯無理由。
  （四）次按權利之行使，是否以損害他人為主要目的，應就權利人因權利行使所能
        取得之利益，與他人及國家社會因其權利行使所受之損失，比較衡量以定之
        。倘其權利之行使，自己所得利益極少，而他人及國家社會所受之損失甚大
        者，非不得視為以損害他人為主要自的，此乃權利社會化之基本內涵所必然
        之解釋。本件被告係於五十餘年間即使用系爭七０、七一、七三地號土地興
        建門系爭建物一、二、三、四，而被告使用時該等土地下並無任何灌排水溝
        ，原有灌排水溝係位於前揭建物之後方，是被告使用土地時並未妨礙原有之
        灌排水溝，尤其系爭七一地號土地為建地，更非公用灌溉溝渠用地，更無妨
        礙之可言。況且原灌溉水溝於八十一年間工程處拓寬明志路時，因慮及平時
        清除積泥及廢棄物困難，為避免日後道路排水受影響，已配合拓寬工程將而
        移至原設計箱涵位置，並為避免因施工造成房屋坍塌而改埋設一點二公尺直
        徑涵管，是原有灌排水溝業已形同廢溝，原告就此亦從未有爭執，復據泰山
        鄉鄉長黃中興於鈞院八十五年度重訴字第九號事件中證稱「八十年間拓寬明
        志路，原告有配合撥款補助約三百萬元予泰山鄉公所將排水溝移至慢車道下
        ，當時計劃道路時有會同原告（即桃園農水利會）勘驗現場，亦有測量在案
        」等情明確，而原告迄未就該等土地有任何利用計劃，是原告收回系爭土地
        非但無益處，返而使被告所有之建物徒受損害，顯為權利之濫用。
  （五）又按行使權利，履行義務，應依誠實及信用方法，民法第一百四十八條第二
        項定有明文。權利者在相當期間內不行使其權利，並因其行為造成特殊情況
        ，足以引起義務人之正當信任，認為行為人已不欲行使其權利，而權利人再
        為行使時，應認為有違誠信原則，得因義務人之抗辯，使其權利歸於消滅。
        本件原告於八十一年七月間偕同工程處、泰山鄉公所至現場會勘，即已發覺
        被告越界建築使用系爭七０、七一、七三地號土地之事實，其於得據以主張
        權利之情況下，不但未主張，且為避免損及系爭建物而同意「將土地下之灌
        溉排水溝移至明志路之慢車道」，甚至於「撥款補助該工程之施作」，之後
        更長期沈默不為行動，復任令被告使用該等土地長達十餘年之久，致使被告
        以為原告無欲主張權利，現原告忽再訴請拆屋還地，將使被告面臨房屋遭拆
        除而流離失所之窘境，自難謂其行使權利未違反誠實信用之原則。
  三、證據：提出建造物使用合約書、被告乙○○之收款收據、李煙輝之收款收據、
      新海水利會發予陳榮培、李煙輝之函文、工程處八十一年七月十五日會議記錄
      、工程處養八一─三六一─一（一六０一）號函、養八一─三六一─一（一七
      七六）號函、養八六─三六一─一─一０五五號函、原告桃農水管字第九五八
      五號函、泰山鄉公所八一北縣泰鄉建字第一四０九七─二號函、臺北縣泰山鄉
      ○○路○段四十四至四十六號之房屋稅繳款書、原告致被告乙○○函、本院八
      十五年重訴字第九號返還土地事件之勘驗筆錄、門牌證明書正本三紙、現場照
      片二幀各一件為證，並聲請訊問證人陳忠雄、向臺北縣稅捐稽徵處新莊分處調
      閱系爭建物一二、三、四之房屋稅課稅相關資料及勘驗現場查明被告乙○○使
      用系爭七０地號土地之情形，究竟是建築房屋或興建橋樑﹖
    理      由
一、原告主張系爭七０、七一、七三地號土地係其所有，供灌溉使用之水利用地，於
    八十二年間原告發覺上開土地有遭侵占之跡象，乃聲請地政所測量，始知被告乙○○所有系爭建物一、被告丁○○○所有系爭建物二、被告丙○○○所有系爭建
    物三、四部分無權占到原告所有之上開土地，於本件訴訟中再地政事務所測量結
    果，實際占用情形為：系爭建物一中段分別占用系爭七０、七一地號土地內如
    附圖Ａ１、Ａ２部分，面積各為二．六八平方公尺、三十一．四平方公尺。系
    爭建物二後段分別占用系爭七一、七三地號土地內如附圖Ａ３、Ａ４部分，面積
    各為十一．三六平方公尺、七．三七平方公尺。系爭建物三後段分別占用系爭
    七一、七三地號土地內如附圖Ａ５、Ａ６部分，面積各為二．五八平方公尺、六
    ．一四平方公尺。系爭建物四後段占用系爭七三地號土地內如附圖Ａ７部分，
    面積為七．二四平方公尺。為此，爰依民法第七百六十七條規定提起本訴，請求
    被告拆除占用原告土地之部分建物，並交還土地於原告等語；被告則以其等所有
    之前開建物均於五十年間建築完成，雖部分占用到原告所有之土地，惟被告已和
    平、繼續、公然占有前開土地逾數十年以上，自屬有權占有；另被告乙○○所使
    用之系爭七０地號土地係於五十五年八月二十日向原告之前手新海水利會所承租
    者，租期屆滿，原告又通知被告乙○○辦理續約，被告乙○○並向新海水利會繳
    納使用對價即租金，此租約應繼續存在，而由原告繼受，是被告乙○○所有系爭
    建物一使用系爭七０地號土地內之Ａ１部分亦非無權占有；又泰山鄉○○路○段
    曾於七十八年因拓寬馬路而拆除二旁店面部分建物，原告即利用此機會，於八十
    一年七月間前往現場勘驗，此時業已知悉被告越界建築使用系爭土地之情事，未
    即時異議，遲至『九十年』始訴請拆屋還地，嗣後並交付面額三百五十二萬元整
    之支票乙紙與泰山鄉公所收執，用以補助拓寬工程之施作，實無異承認被告所有
    權之擴張，依民法第七百九十六條規定，不得以被告係無權占有為由訴請拆屋地
    ；另本件被告係於五十餘年間即使用原告所有之土地，此時該等土地下並無任何
    灌排水溝，自未妨礙原有之灌排水溝，且原灌溉水溝於工程處拓寬明志路時已遷
    移，形同廢溝，而原告迄未就該等土地有任何利用計劃，是原告收回系爭土地非
    但無益處，返而使被告所有之建物徒受損害，顯為權利之濫用；再本件原告於八
    十一年七月間會勘現場，即已發覺被告越界建築情事，非但未主張權利，且為避
    免損及系爭建物而同意「將土地下之灌溉排水溝移至明志路之慢車道」，甚至於
    「撥款補助該工程之施作」，之後更長期沈默不為行動，復任令被告使用該等土
    地長達十餘年之久，致使被告以為原告無欲主張權利，現原告忽再訴請拆屋還地
    ，有違誠實信用之原則等語置辯。
二、原告主張系爭七０、七一、七三地號土地係其所有，於八十二年間原告發覺上開
    土地有遭侵占之跡象，乃聲請地政所測量，始知被告乙○○所有之系爭建物一、
    被告丁○○○所有之系爭建物二）、被告丙○○○所有之系爭建物三、四部分占
    用到原告所有之上開土地，迭經原告通知被告拆除，均未獲理會，嗣於本件訴訟
    中經本院再囑託地政所測量結果，發現實際占用情形為：系爭建物一中段分別
    占用系爭七０、七一地號土地內如附圖Ａ１、Ａ２部分，面積各為二．六八平方
    公尺、三十一．四平方公尺。系爭建物二後段分別占用系爭七一、七三地號土
    地內如附圖Ａ３、Ａ４部分，面積各為十一．三六平方公尺、七．三七平方公尺
    。系爭建物三後段分別占用系爭七一、七三地號土地內如附圖Ａ５、Ａ６部分
    ，面積各為二．五八平方公尺、六．一四平方公尺。系爭建物四後段占用系爭
    七三地號土地內如附圖Ａ７部分，面積為七．二四平方公尺等事實，為被告所不
    爭，並據原告提出之地籍圖謄本一件、土地登記謄本三件、催告函二件、回執三
    件及現場照片二幀為證，復經本院於九十一年三月二十七日會同地政所人員勘驗
    屬實，制有勘驗筆錄及複丈成果圖各一件在卷足憑；嗣被告乙○○就其使用系爭
    七０地號土地之情形，究竟是建築房屋或興建橋樑產生爭執，經本院再於九十一
    年八月十五日會同地政所人員到現場指界，結果亦認系爭七０地號土地上之建物
    確實為系爭建物一之一部分（即如附圖所示Ａ１部分），此另製有該日勘驗筆錄
    一件在卷可稽。據此，堪信原告主張之事實為真實。
三、被告固辯稱系爭建物一、二、三、四均於五十年間建築完成，其雖有部分占用到
    原告所有之系爭七０、七一、七三地號土地，惟被告等人已和平、繼續、公然占
    有前開土地逾數十年以上，自屬有權占有等語，然原告所有之上開土地係經登記
    之不動產，此觀前開原告提出之土地登記謄本三件自明，被告縱和平、繼續、公
    然予以占有逾數十年，亦不能單憑此種狀態即認對該等土地有合法占有權源（民
    法第七百六十九條、第七百七十條參照），是其等所辯上情，自非可採。
四、被告乙○○雖另辯稱其所使用之系爭七０地號土地係於五十五年八月二十日向原
    告之前手新海水利會所承租者，雙方並訂有建造物使用合約書，嗣雙方約定之租
    期於五十八年八月十九日屆滿，原告又通知被告乙○○辦理續約，被告乙○○並
    向新海水利會繳納使用對價即租金（新海水利會巧立名目為圳路養護費），雙方
    租賃關係應繼續存，並應由原告繼受，是被告乙○○所有系爭建物一使用系爭七
    ０地號土地內之Ａ１部分並非無權占有等語，並提出建造物使用合約書、被告乙○○之收款收據、原告致被告乙○○函各一件為證。然此為原告所否認，且依雙
    方不爭執之建造物使用合約書第一條：「使用建造物：泰山鄉○○段大窠口小段
    一二八─一（現為系爭七０地號土地）地內」、第二條：「使用面積：肆坪貳合
    正」、第三條：「使用目的：架設橋樑」之約定，可知被告乙○○係向原告之前
    身台灣新海水利會借用系爭七０地號土地內之建造物，並非借用系爭七０地號土
    地本身，且使用建造物之目的在架設橋樑，非可用於搭建房屋，詎被告乙○○竟
    該土地內搭建房屋，占用如附圖所示Ａ１部分，此顯非基於前開合約書之法律關
    係占用，難謂有合法占有權源；況且依該合約書第四條之約定，雙方間之使用建
    造物關係至五十八年八月十九日屆滿，被告乙○○雖提出收款收據、原告致被告
    乙○○函各一件為證，辯稱已與原告繼續訂約，惟據此收據及函文，尚無從據以
    認定被告乙○○已依前開合約書第十二條之約定於使用期限屆滿後「徵得原告之
    同意」另行簽訂合約，是縱認其對系爭七０地號土地原本有使用權，亦因使用期
    限屆滿歸於消滅，自不得再本於建造物使用合約書之法律關係主張對系爭七０地
    號土地有合法占有權源，是被告乙○○所辯對系爭七０地號土地有賃關係存在非
    無權占有乙節，亦不足採信。至原告之前身新海水利會是否將土地出租予訴外人
    陳榮培、李煙輝，與被告乙○○無涉，不能據此推論該水利會曾將系爭七０地號
    土地出租予被告乙○○使用。
五、按土地所有人建築房屋逾越疆界，鄰地所有人如知其越界而不即提出異議不得請
    求移去或變更其建築物，固為民法第七百九十六條前段所明定，惟此條文規定之
    意旨在於調和相鄰土地所有人之利益，良以所有權不容侵犯係民法基本原則，應
    予維護，但如許鄰地所有人明知土地所有人越界建築不即時提出異議，俟該建築
    完成後，始本於所有權請求移去或變更建築物，非但使土地所有人繼續耗資建築
    ，損失過鉅，亦必使社會經濟大受影響，有失情理之平。是該條文之用意，乃促
    使明知越界之鄰地所有人，在土地所有人之損害有避免擴大之可能時，立即提出
    異議，使損害減至最少，並非在損害已無可避免之情況下，課鄰地所有人必須即
    時異議之義務，使未即時異議之鄰地所有人產生失權之效果，蒙受較短期消滅時
    效更為嚴苛之不利益，而讓土地所有人坐享無權占有所得之利益。職是，倘鄰地
    所有人係於越界建築房屋完成後，始知悉有越界情事，自無民法第七百九十六條
    前段規定之適用。本件被告雖又以泰山鄉○○路○段曾於七十八年因拓寬馬路而
    拆除二旁店面部分建物，原告即利用此機會，於八十一年七月間工程處施作此拓
    寬工程時，曾會同工程處暨其新莊站人員以及台北縣泰山鄉公所前往現場勘驗，
    並作成：「．．．六、結論：（一）、一０七線四Ｋ十八六０~六Ｋ十０００段
    道路拓寬工程，自四Ｋ十九一０~五Ｋ十一五０段右側（三重客運車庫~美寧街段
    ）原有灌排水溝，經房屋拆除後發現不在拓寬工程範圍內，原設計排灌及邊溝合
    用之一點二五Ｍ×一點二五Ｍ箱涵擬予以取消，而只施設Ｕ型邊溝，惟『現有灌
    排水溝均在住戶地坪下』，平時清除積泥及廢棄物困難，為避免日後道路排水受
    影響，『地方及水利會建議配合拓寬工程將灌排水溝移至原設計箱涵位置，並為
    避免因施工造成房屋坍塌（大部分拆除後無基礎）改埋一點二Ｍ×一點二Ｍ０涵
    管，並在拓寬工程內施工，所需經費由地方與水利會另行協調負擔』」之結論，
    嗣後工程處並致函原告及泰山鄉公所詳實說明前揭情事。足見原告於『八十一年
    七月間』業已知悉被告越界建築使用系爭土地之情事，未即時異議，自不得再訴
    請被告拆屋還地等情置辯，並提出工程處八十一年七月十五日會議記錄、養八一
    ─三六一─一（一六０一）號函、養八一─三六一─一（一七七六）號函、養八
    六─三六一─一─一０五五號函、原告桃農水管字第九五八五號函、泰山鄉公所
    八一北縣泰鄉建字第一四０九七─二號函各一件為證，但此亦為原告所否認，且
    查本件被告自承其所有之系爭建物一、二、三、四均係於五十年間已建築完成，
    此並有被告提出之門牌證明書三紙為證，而原告則係主張其於八十二年間發覺土
    地有遭侵占之跡象，聲請地政所聲請地政所測量後，始知被告有越界建築情事，
    縱認被告所辯原告係利用明志路拓寬之機會，於八十一年七月間工程處施作此拓
    寬工程時，曾會同工程處暨其新莊站人員以及台北縣泰山鄉公所前往現場勘驗，
    而悉被告越界建築使用原告土地之情事屬實，然此時間與原告主張於八十二年間
    知悉越界建築之時間，此均係在被告於五十年間建築房屋完成之後，揆諸前揭說
    明，應無民法第七百九十六條前段規定之適用，被告誤認土地所有人於越界房屋
    建築完竣後，鄰地所有人始知悉其越界者，亦有此規定之適用，而執以抗辯原告
    不得訴請拆屋還地，委無足採。至原告於知悉被告越界建築後，固交付面額三百
    五十二萬元整之支票乙紙與泰山鄉公所收執，用以補助明志路拓寬工程之施作，
    然此並非用於補助被告越界建築之行為，並無承認被告房屋所有權擴張，並限制
    自己土地所有權之意，被告自亦不能憑此抗辯原告應容忍其等無權占用系爭七０
    、七一、七三地號等地之行為。
六、次按民法第一百四十八條第一項係規定「權利之行使，不得違反公共利益，或以
    損害他人為主要目的」，其立法意旨係在限制權利人行使權利，不得專以損害他
    人為主要目的，苟權利人行使行使權利，不免使他人喪失利益，但苟非以損害他
    人為主要目的，即不在該條所定範圍之內（最高法院四十五年台上字第一０五號
    判例意旨參照）。被告雖再辯稱其等係於五十餘年間即使用系爭七０、七一、七
    三地號土地興建門系爭建物一、二、三、四，而使用時該等土地下並無任何灌排
    水溝，原有灌排水溝係位於前揭建物之後方，是被告使用土地時並未妨礙原有之
    灌排水溝，尤其系爭七一地號土地為建地，更非公用灌溉溝渠用地，更無妨礙之
    可言。況且原灌溉水溝於八十一年間工程處拓寬明志路時，因慮及平時清除積泥
    及廢棄物困難，為避免日後道路排水受影響，已配合拓寬工程將而移至原設計箱
    涵位置，並為避免因施工造成房屋坍塌而改埋設一點二公尺直徑涵管，是原有灌
    排水溝業已形同廢溝，原告就此亦從未有爭執，且迄未就該等土地有任何利用計
    劃，是原告收回系爭土地非但無益處，返而使被告所有之建物徒受損害，顯為權
    利之濫用等語。然查系爭七０、七一、七三地號土地為被告所有，遭被告搭建房
    屋占用部分範圍，已如前述，則原告訴請拆屋地之目的顯在排除對土地所有權之
    侵害以回復其所有物圓滿狀態。且臺北縣政府曾以八四北府工水字第三二二０八
    七號函請原告應先就被搭蓋違章建築占用之土地依法取締查處，並恢復原狀，監
    察院也因被告占用水利地搭蓋違建案遭泰山鄉民檢舉而交前台灣省水利局以八五
    水政字第Ｚ○○○○○○○○○號函轉原告應速依法辦理，此有各該函件在卷可參，足認原
    告訴請拆屋還地之行為，非專以損害被告為主要目的，縱被告不免因原告行使權
    利之行為而受損害，仍不得謂有前開條文之適用，原告行使權利自不在該條限制
    之列，是被告所辯原告行為構成權利濫用乙節，容有誤會，又非可取。
七、又被告最後雖另辯稱本件原告於八十一年七月間偕同工程處、泰山鄉公所至現場
    會勘，即已發覺被告越界建築使用系爭七０、七一、七三地號土地之事實，其於
    得據以主張權利之情況下，不但未主張，且原灌溉水溝於拓寬明志路時，因慮及
    平時清除積泥及廢棄物困難，為避免日後道路排水受影響，已配合拓寬工程將而
    移至原設計箱涵位置，並為避免因施工造成房屋坍塌而改埋設一點二公尺直徑涵
    管，甚至於撥款三百五十二萬元補助該工程之施作」，之後更長期沈默不為行動
    ，復任令被告使用該等土地長達十餘年之久，致使被告以為原告無欲主張權利，
    現原告忽再訴請拆屋還地，難謂其行使權利未違反誠實信用之原則等語。然查原
    告於八十一年七月間偕同工程處、泰山鄉公所至現場會勘或於八十二年間聲請地
    政所測量時，固已發覺被告越界建築之事實，嗣後又為避免損及系爭建物而同意
    「將土地下之灌溉排水溝移至明志路之慢車道」，甚至於「撥款補助該工程之施
    作」，惟此均係本於公共排水安全考量之作為，非係針對被告個別讓步或容忍之
    作法，況且被告如欲使用原告所有之系爭七０、七一、七三地號土地，本應循合
    法程序向主管機關提出申請，其等竟不循此途，反未經同意即予以占用並搭蓋建
    物，冀造成既有事實，再化非法為合法，已非正當，若謂原告前開行為足以造成
    特殊情況，引起被告之正當信任，極不妥適，是被告指原告行使權利，有背於誠
    實信用原則乙節，仍不足採信。
八、末按所有人對於無權占有或侵奪其所有物者，得請求返還之；對於妨害其所有權
    者，得請求除去之，民法第七百六十七條定有明文。本件被告既無正當權源而分
    別搭建系爭建物一、二、三、四致依序占用系爭七０、七一、七三地號土地內如
    附圖Ａ１、Ａ２、Ａ３、Ａ４、Ａ５、Ａ６及Ａ７部分，則原告本於所有權之作
    用，請求被告將如主文第一項至第三項所示之建物拆除，並交還土地，揆諸上開
    規定，洵屬正當，應予准許。
九、兩造均陳明願供擔保請准宣告假執行或免為假執行，經核均無不合，爰分別酌定
    相當之擔保金額併准許之。
據上論結，本件原告之訴為有理由，依民事訴訟法第七十八條、第八十五條第一項但
書、第三百九十條第二項、第三百九十二條，判決如主文。
中　　　華　　　民　　　國　　九十一　　年　　　九　　　月　　 十八 　　日
                                臺灣板橋地方法院民事第四庭
~B法　官　趙義德
右為正本係照原本作成。
如對本判決上訴，須於判決送達後二十日內向本院提出上訴狀。
中　　　華　　　民　　　國　　九十一　　年　　 九　　　 月　　二十六　　日
~B書記官　方蟾苓
